【裁判字號】    97,消債抗,413
【裁判日期】    980908
【裁判案由】    聲請更生程序
【裁判全文】
臺灣高雄地方法院民事裁定           97年度消債抗字第413號
抗  告  人
即  債務人  甲○○
                    樓
上列抗告人因聲請更生程序事件，對於中華民國97年10月30日本
院97年度消債更字第1258號裁定提起抗告，本院裁定如下：
    主  文
抗告駁回。
抗告程序費用新臺幣壹仟元由抗告人負擔。
    理  由
一、本件抗告意旨略以：抗告人即債務人（以下簡稱抗告人）前
    依中華民國銀行公會會員辦理消費金融案件無擔保債務協商
    機制與最大債權金融機構成立協商，並約定每月清償新臺幣
    （下同）27,535元，然抗告人仍有3 筆金融機構即土地銀行
    、高雄市農會及合作金庫銀行之債權尚未列入協商，抗告人
    依法逕向最大債權金融機構即高雄市農會復為前置協商，然
    遭退件，抗告人有不能清償情事甚明，原審遽以駁回，顯未
    審酌消債條例之立法目的；又抗告人如按原協商條件，每月
    清償總額已達60,035元，況依其離婚協議書所約定，尚須給
    付房屋貸款費用，總計每月應清償金額約70,035元，按原審
    所認，抗告人之平均薪資僅為76,135元，扣除上開協商清償
    費用，僅餘6,100 元，豈能依97年高雄市每人每月最低生活
    費10,991元維持最低生活條件，縱不列計扶養費，亦未能滿
    足自身生活所需，具不能清償之情事甚明，原審既未審酌事
    實，認事用法已有違誤，原裁定自有不當，為此，爰依法提
    起本件抗告，請求廢棄原裁定，並准予裁定開始更生程序等
    語。
二、按「為使負債務之消費者得依本條例所定程序清理其債務，
    以調整其與債權人及其他利害關係人之權利義務關係，保障
    債權人之公平受償，謀求消費者經濟生活之更生及社會經濟
    之健全發展，特制定本條例。」、「債務人不能清償債務或
    有不能清償之虞者，得依本條例所定更生或清算程序，清理
    其債務」，消費者債務清理條例第3 條定有明文。是消費者
    債務清理條例之立法，其中心思想乃認陷於經濟上困境之消
    費者若任其於惡性循環之債務窘境中自生自滅，其將衍生嚴
    重之社會問題，致難以維持安定之社會經濟秩序，故有予之
    分別情形依更生或清算之程序清理其債務之必要，藉以妥適
    調整其與各相關債權人等間之權利義務關係，以謀求消費者
    經濟生活之更生機會，從而健全社會經濟發展。惟私法上之
    債之關係，係以當事人間之信賴關係為基礎，為社會經濟組
    織之重要支柱。當事人於以法律行為追求自己之利益之際，
    亦應顧及對方之利益，並考量債權債務在社會上之作用，本
    於誠實及信用之原則，行使其債權及履行其債務。故債務人
    之消費者欲以上開條例為其所負義務之調整者，自應本於誠
    信原則之本旨，僅在其不能清償債務或有不能清償之虞而使
    其陷於經濟上之困境時始得准許之，以避免其藉此善意之立
    法而惡意圖謀減免債務，致使社會陷於道德之危險，並因此
    使信用緊縮而造成社會經濟之動盪。又聲請更生或清算不合
    程式或不備其他要件者，法院應以裁定駁回之，但其情形可
    以補正者，法院應定期間先命補正，消費者債務清理條例第
    8 條亦有明定。
三、經查：
(一)抗告人截至97年5 月15日止積欠高雄市農會信用部（以下簡
    稱高雄市農會）等債權人共計3,373,052 元，前依中華民國
    銀行公會會員辦理消費金融案件無擔保債務協商機制與最大
    債權金融機構成立協商，約定自95年7 月起，每月清償27,5
    35元，繳至97年3月後悔諾，有金融機構債權未參與協商，
    於消費者債務清理條例施行後，曾向最大債權金融機構即高
    雄市農會請求共同協商債務清償方案，因不符合此機制申請
    資格且曾協商成立遭退件，雙方協商不成立等節，有債權人
    清冊、無擔保債務還款計畫、財團法人金融聯合徵信中心當
    事人綜合信用報告、前置協商不成立通知書等在卷可憑（見
    原審卷第5頁至第9頁、第18頁至第19頁、第20頁至第24頁、
    第35頁），堪信為真。本件抗告人已踐行前置協商程序，符
    合聲請更生之程序要件，惟依前揭條文規定及說明意旨，抗
    告人就上開債務須有不能清償債務或有不能清償之虞，且此
    情形業使其陷於經濟上之困境時，法院始應准之進行更生程
    序，合先敘明。
(二)查抗告人目前任職於高雄市政府警察局鹽埕分局（以下簡稱
    高雄市警局鹽埕分局），95、96年度所得906,301元、913,6
    24 元，總額為1,819,925元，換算每月平均薪資為75,830元
    （元以下4捨5入），此有上開年度所得資料清單附卷可稽（
    見原審卷第32頁至第33頁、第109頁至第110頁），是評估抗
    告人之還款能力應以其每月平均收入75,830元計算。
(三)抗告人主張須扶養其子女林○陞及林○朋，已提出戶籍謄本
    、子女財產歸屬資料清單、96年度綜合所得稅各類所得資料
    清單為證（見原審卷第140 頁至第141 頁、第112 頁至第
    117 頁），堪信為真，而抗告人所陳報扶養子女林○陞及林
    ○朋每月支出為教育費7, 500元、膳食費9,600 元（見原審
    卷第11頁、第15頁），因抗告人前妻乙○○95年度、96年度
    收入分別為353,009 元、609,562 元，且名下登記財產有房
    地各1 筆及汽車1 輛，房地之公告現值及課稅現值合計為
    740,120 元，有乙○○95年度、96年度稅務電子閘門財產所
    得調件明細表在卷可憑（見本院卷第17頁至第19頁），顯有
    固定收入及相當之財產，依法須與抗告人共同負擔扶養子女
    義務，則抗告人每月應負擔之子女扶養費用僅為8,550 元。
    另抗告人主張每月須負擔父母扶養費用15,000元，惟並未提
    出實際支付之證明供本院參酌，已難遽採；且按直系血親尊
    親屬受扶養之權利，固不以無謀生能力為限，但仍須具備不
    能維持生活之要件，始足該當，此觀民法第1117條規定自明
    ，查抗告人之父親林澄福名下有合計價值為2,200,483 元之
    登記財產，其於95年度、96年度分別所得483,359 元、473,
    301 元，又抗告人之母陳瑞95年度、96年度利息所得即分
    別高達33,598元、76,596元，名下亦有登記財產價值合計1,
    219,323 元，此有戶籍謄本及林澄福、陳瑞之稅務電子閘
    門財產所得調件明細表在卷可稽（見原審卷第140 至143 頁
    、第145 至151 頁），顯見抗告人之父母親均有相當資產足
    以維持生活，即不符合受扶養之要件甚明，抗告人縱基於孝
    心支付金錢予其父母親，在抗告人已負擔高額債務之情況下
    ，自不能將上開費用列為其必要支出。又抗告人雖主張其每
    月個人必要支出為31,806元，並提出於前2 年內之支出瓦斯
    費、電信費、水費等之收據，惟尚無法提出全部基本生活開
    銷之憑證，無從認定其每月之實際開銷金額，其主張有支出
    上開金額，自難憑採；且抗告人既已負巨額負債，其生活標
    準應予以壓縮至最低標準，始符公允；而抗告人居住於高雄
    市，參酌內政部公告之98年度高雄市每人每月最低生活費用
    為11,309元，是抗告人之每月基本生活費用即應以上開標準
    計算為宜。至於抗告人陳稱與前妻協議離婚時，約定由其代
    償前妻名下房屋之貸款，故每月另須代償前妻房屋貸款10,0
    00元，固提出離婚協議書為憑（見原審卷第144 頁），惟抗
    告人並未提出目前確由其代償房貸之證明資料，亦無該房貸
    目前未償餘額及每月應繳本息之相關資料供參，已難信抗告
    人每月確有代前妻償還10,000元房貸，且縱抗告人之主張為
    真，此部分約定亦屬抗告人之債務，因債務人之財產為全體
    債權人之總擔保，並無優先清償此特定債務使其他債務劣後
    清償之理，自不得將之列為抗告人每月必要支出項目。準此
    ，抗告人每月必要支出應為19,859元（計算式：11,309＋8,
    550 ＝19,859），堪予認定。
(四)查抗告人積欠如附表所示土地銀行等銀行債權人債務共計
    4,195,400元，有附表所示各家債權銀行陳報狀、財團法人
    金融聯合徵信中或當事人綜合信用報告及抗告人提出之債權
    人清冊在卷可稽。而抗告人就附表編號4 、6 所示債務，業
    與各銀行債權人分別達成179 期、180 期，利率均為0 之個
    別協商一致性還款方案，每月清償本金及利息之還金額如附
    表編號4 、6 所示，合計4,642 元，以抗告人目前每月收入
    75,830元扣除每月必要支出19,859元後，尚餘55,971元可繳
    納上開個別一致性還款方案金額4,642 元，且有餘款51,329
    元，顯見抗告人依約償還此部分債務並無任何困難可言。又
    抗告人另外積欠編號1 至3 、5 、7 至13所示債務，每月應
    繳利息合計為21,411元，抗告人以上開剩餘收入51,329元繳
    納此部分債務每月應繳利息後，尚餘29,918元可供償還此部
    分債務之本金，縱使扣除抗告人所陳依離婚協議每月須代償
    前妻房貸10,000元，亦餘19,918元可供償債，且經逐次攤還
    本金後，抗告人每月應繳利息負擔亦日漸減輕，再輔以酌抗
    告人為60年出生，正值壯年，有固定收入等節以觀，應可在
    未來相當期限內逐步將此部分筆債務清償完畢，要無疑義。
四、綜上所述，抗告人依負債及收入、支出狀況，並非不能清償
    債務，亦無不能清償債務之虞，自不符消費者債務清理條例
    所定可聲請更生之要件，且屬無從補正，依前揭條文意旨，
    自應駁回其更生之聲請。原審以此為由裁定駁回抗告人更生
    之聲請，並無違誤。抗告意旨指摘原裁定不當，求予廢棄另
    為裁定，為無理由，應予駁回。
五、據上論結，本件抗告為無理由，依消費者債務清理條例第11
    條第2 項、第15條，民事訴訟法第495 條之1 第1 項、第44
    9 條第1 項、第95條、第78條，裁定如主文。
中    華    民    國    98    年    9     月     8    日
                  民事第六庭  審判長法  官  楊國祥
                                    法  官  李怡諄
                                    法  官  林書慧
上為正本係照原本作成。
本裁定不得抗告。
中    華    民    國    98    年    9     月    8     日
                            書  記  官  莊豐源
附表：
┌──┬──────┬────────┬────┬────────┬──────┬──────┐
│編號│ 債  權  人 │   金      額   │債權種類│個別協商一致性方│每月應繳利息│ 備      註 │
│    │            │                │        │案每月還款金額  │            │            │
│    │            │                │        │（含本金及利息）│            │            │
├──┼──────┼────────┼────┼────────┼──────┼──────┤
│ 1  │土地銀行    │  282,318元     │中期放款│                │869 元（元以│參本院卷第53│
│    │            │利率年息3.695%  │        │                │下4捨5入）  │頁至第54頁  │
├──┼──────┼────────┼────┼────────┼──────┼──────┤
│ 2  │合作金庫銀行│  475,590元     │長期放款│                │0 元        │參本院卷第24│
│    │            │  利率為0%      │        │                │            │頁至第27 頁 │
├──┼──────┼────────┼────┼────────┼──────┼──────┤
│ 3  │高雄市農會  │  675,320元     │長期放款│                │2,153 元（元│參本院卷第27│
│    │            │利率年息3.825%  │        │                │以下4捨5入）│頁至第29頁  │
├──┼──────┼────────┼────┼────────┼──────┼──────┤
│ 4  │元大銀行    │  300,966元     │長期放款│1,770元         │            │參本院卷第32│
│    │            │  利率為0%      │        │（179期）       │            │頁至第34頁  │
├──┼──────┼────────┼────┼────────┼──────┼──────┤
│ 5  │萬泰銀行    │   58,928元     │現金卡  │                │982元（元以 │參本院卷第35│
│    │            │   利率年息20%  │        │                │下4 捨5入） │頁          │
│    │            ├────────┼────┼────────┼──────┤            │
│    │            │   30,181元     │信用卡  │                │500元（元以 │            │
│    │            │利率年息19.89%  │        │                │下4 捨5入） │            │
├──┼──────┼────────┼────┼────────┼──────┼──────┤
│ 6  │台新銀行    │  441,176元     │信用貸款│2,674元         │            │參本院卷第41│
│    │            │  利率0%        │        │（180期）       │            │頁至第42頁、│
│    │            ├────────┼────┼────────┼──────┤第59頁至第79│
│    │            │  22,557元      │現金卡  │129元           │            │頁          │
│    │            │  利率0%        │        │（180期）       │            │            │
│    │            ├────────┼────┼────────┼──────┤            │
│    │            │  12,357元      │信用卡  │69元            │            │            │
│    │            │  利率0%        │        │（180期）       │            │            │
├──┼──────┼────────┼────┼────────┼──────┼──────┤
│ 7  │公務人員住宅│  1,023,179元   │長期放款│                │2,359 元（元│參本院卷第50│
│    │及福利委員會│利率年息2.767%  │        │                │以下4捨5入）│頁          │
├──┼──────┼────────┼────┼────────┼──────┼──────┤
│ 8  │國泰世華銀行│  395,052 元    │信用卡  │                │6,584元     │參原審卷第23│
│    │            │（以一般信用卡利│        │                │（元以下4 捨│頁          │
│    │            │率年息20%計算） │        │                │5入）       │            │
├──┼──────┼────────┼────┼────────┼──────┼──────┤
│ 9  │荷蘭銀行    │  144,992元     │信用卡  │                │2,419元     │同上        │
│    │            │（以一般信用卡利│        │                │（元以下4 捨│            │
│    │            │率年息20%計算） │        │                │5入）       │            │
├──┼──────┼────────┼────┼────────┼──────┼──────┤
│ 10 │新光銀行    │   24,231元     │信用卡  │                │404元       │同上        │
│    │            │（以一般信用卡利│        │                │（元以下4 捨│            │
│    │            │率年息20%計算） │        │                │5入）       │            │
├──┼──────┼────────┼────┼────────┼──────┼──────┤
│ 11 │聯邦銀行    │  113,385元     │信用卡  │                │1,890元     │同上        │
│    │            │（以一般信用卡利│        │                │（元以下4 捨│            │
│    │            │率年息20%計算） │        │                │5入）       │            │
├──┼──────┼────────┼────┼────────┼──────┼──────┤
│ 12 │玉山銀行    │   26,504元     │信用卡  │                │442元       │同上        │
│    │            │（以一般信用卡利│        │                │（元以下4 捨│            │
│    │            │率年息20%計算） │        │                │5入）       │            │
├──┼──────┼────────┼────┼────────┼──────┼──────┤
│ 13 │大眾銀行    │  168,664元     │信用卡  │                │2,811元     │同上        │
│    │            │（以一般信用卡利│        │                │（元以下4 捨│            │
│    │            │率年息20%計算） │        │                │5入）       │            │
├──┴──────┼────────┼────┼────────┼──────┼──────┤
│總              計│  4,195,400元   │        │4,642元         │21,411元    │            │
└─────────┴────────┴────┴────────┴──────┴──────┘


司法院資訊處製作；財團法人民間司法改革基金會備份。
